【裁判字號】    98,訴,786
【裁判日期】    980930
【裁判案由】    租佃爭議
【裁判全文】
臺灣士林地方法院民事判決               98年度訴字第786號
原      告  乙○○
            甲○○
上二人共同
訴訟代理人  陳詩經律師
被      告  丙○○
                        號
上列當事人間租佃爭議事件，本院於98年9 月18日言詞辯論終結
，判決如下：
    主  文
原告之訴駁回。
訴訟費用由原告負擔。
    事  實  及  理  由
一、原告起訴主張：
(一)、原告乙○○、甲○○就臺北市○○區○○段2 小段392 、48
    1 地號土地各有應有部分12分之1 ，原係由土地共有人林鄭
    桃出租給訴外人陳金生做為耕地之用，經耕地三七五減租登
    記在案（北投鄉鎮公所民國43年3 月投仙字第167 號），出
    租人部分因訴外人林鄭桃將土地應有部分贈與給林承昭，訴
    外人林承昭又將土地應有部分贈與給原告，而陳金生死亡後
    ，由訴外人陳國卿繼承，其後陳國卿死亡，由被告繼承，並
    均辦理登記在案。兩造間有租佃關係存在，被告應按期給付
    稻穀183 台斤。惟自陳國卿耕作期間至今，超過10年以上期
    間，均未繳納實物租額，訴外人林承昭於92年間於臺北市政
    府第五屆租佃委員會第17次會議中，催告被告繳交實物租額
    ，被告置之不理，至96年7 月3 日原告再以臺北台塑郵局第
    00679 號、000680號存證信函定期催告被告給付欠租，逾期
    即終止耕地三七五租約，惟被告迄未給付欠租，被告已積欠
    2 年以上租金，已有耕地三七五減租第17條第1 項第3 款之
    終止事由，原告於98年4 月16日、6 月12日二次租佃委員會
    調解時亦一再對被告為終止租約之意思表示，系爭耕地租約
    已終止，原告依民法第767 條規定，請求被告將土地交還原
    告全體共有人，並請求被告協同原告向北投區公所辦理租約
    終止登記。
(二)、對被告抗辯之陳述：
    本件經過調處多次，被告如有誠意給付租金，隨時可以去提
    存，可以於調處時給付積欠之租金，被告顯然無給付租金之
    誠意。原告寄存證信函給被告，被告均置之不理，與被告聯
    絡時，被告只願意給付這一、兩年之租金，已明白表示拒絕
    給付租金，原告不同意被告之要求之後，再也沒接到被告之
    電話。
(三)、聲明：
  1.被告應將坐落臺北市○○區○○段2 小段392 、481 地號土
    地返還原告及全體共有人。
  2.被告應協同向臺北市北投區公所辦理前項土地之耕地租約終
    止登記。
二、被告辯稱：
(一)、確實從來沒有繳納過租金，有收到原告之存證信函，但是之
    後就聯絡不到原告，伊沒有說只願意給付這一、二年租金，
    是說應該付多少就會付多少。原告應該要說明何時何地收取
    租金才對，是原告不來收租金，不是伊不繳納租金。
(二)、聲明：駁回原告之訴。
三、兩造不爭執事項：
(一)、訴外人林鄭紅桃與陳金生訂立私有耕地租約（投仙字第167
    號），租賃土地為「北投區○○段332-4 、332-3 、333-3
    、335-3 、336 等地號土地應有部分12分之1 」，租賃期間
    為「43年3 月1 起6 年」，地租給付方式為「繳納實物，地
    點在北投鄉鎮八仙村（里）佃戶繳納；期間為每年旱季7 月
    晚季12月。」期間期滿後於50年1 月1 日、56年1 月1 日、
    62年1 月1 日多次續訂租約。其後陳金生死亡，由原承租人
    陳金生之繼承人陳國卿續租耕作，林鄭紅桃更名為林鄭桃，
    335-3 地號土地變更為建地，租約終止，336 地號土地由原
    佃農優先承買，為租約註銷登記、變更登記；又因耕地經重
    測，耕地變更為八仙2 小段392 、481 地號土地，之後392
    地號土地分割增加392-1 、392-2 地號土地，嗣後392-1 、
    392-2 地號土地經徵收，租約內容因此變更。嗣後出租人林
    鄭桃將392 、481 地號土地贈與給林承昭，逕為出租人變更
    登記。又陳國卿於91年10月23日死亡，由現耕繼承人丙○○
    申辦承租人死亡承租繼承及租約續訂，承租人變更為被告，
    實物租金為183 台斤。又林承昭贈與392 地號土地應有部分
    給原告甲○○、贈與481 地號土地應有部分給原告乙○○，
    出租人名義於94年9 月9 日變更為原告，而其餘內容不變（
    本院卷第51頁至63頁）。
(二)、被告於陳國卿死後，辦理承租人死亡承租繼承及租約續訂後
    ，從未給付地租，已超過2 年以上。
(三)、原告於96年7 月3 日曾寄發存證信函給被告，要求被告於收
    到存證信函10日內給付積欠之租金。
四、本院得心證之理由：
(一)、按「清償地，除法律另有規定或契約另有訂定，或另有習慣
    ，或得依債之性質或其他情形決定者外，應依左列各款之規
    定：一、以給付特定物為標的者，於訂約時，其物所在地為
    之。二、其他之債，於債權人之住所地為之。」此觀民法第
    314 條規定自明。而依耕地三七五減租條例第7 條、第10條
    規定，耕地租約關於地租之繳付地點，原應於租約內訂明，
    如未約定，應仍依上揭民法第314 條之規定，以債權人住所
    地為清償地，僅係以實物繳付需由承租人運送者，應計程給
    費由出租人負擔。如出租人拒收，承租人得憑村里長及農會
    證明，送請鄉公所代收，此時才得通知限出租人於10日內領
    取，以代提存。倘係出租人前往承租人處收租，出租人既不
    前往收租，承租人即不負遲延責任，承租人又何須送至鄉公
    所代收，是依耕地三七五減租條例第10條規定可知如未約定
    清償地，則以「赴償債務」為原則。經查，本件租約第4 條
    約定「繳納地租：繳納實物，地點在北投鄉鎮八仙村里佃戶
    ；繳納期間定為每年旱季7 月晚季12月。」。是本件租約約
    定清償地在佃戶處，為「往取債務」，亦即出租人赴承租人
    處收取租金。
(二)、按「民法第440 條第1 項所載，承租人租金支付有遲延者，
    出租人得定相當期限催告承租人支付，如承租人於其期限內
    不為支付者，出租人得終止契約。此項規定，於出租人依耕
    地三七五減租條例第17條第3 款終止契約時亦適用之。」、
    「依契約應由出租人赴承租人處收取租金，而出租人並未赴
    承租人處收租者，則衹構成出租人受領之遲延，不能謂為承
    租人之欠租，設此際承租人業已催告出租人收租，或已將租
    金提存者，其不能謂承租人欠租固不待言，縱或承租人未為
    此項催告或提存，其不能構成承租人之欠租責任亦同。」、
    「耕地出租人以承租人積欠地租達兩年之總額為原因終止租
    約，應依民法第440 條第1 項規定，定相當期限催告承租人
    支付，於往取債務，並須於催告期滿，至承租人之住所收取
    ，承租人仍不為支付，出租人始得終止租約。」最高法院45
    年台上字第205 號、52年台上字第1324、86年台上字第3324
    號判例要旨可資參照。準此，原告主張依據耕地三七五減租
    條例第17條第1 項第3 款承租人積欠地租達二年之總額時欲
    終止租約，必須定相當期限催告承租人繳納租金，且因本件
    為「往取債務」，於催告期滿後，出租人必須至承租人住所
    地收取租金，於承租人未給付後，出租人始得終止租約。查
    ，本件被告確實積欠地租超過2 年，而原告以存證信函定相
    當期限催告被告繳納積欠之租金，催告期限屆滿後，被告否
    認原告有到承租人處收取租金，亦否認曾經表示拒絕給付租
    金，依民法第277 條之規定，自應由原告對有利於己之事實
    負舉證責任，惟原告未提出任何證據證明被告曾明示拒絕給
    付租金或於催告期限屆滿後，原告有至承租人住處收取租金
    ，是依據前述判例意旨，於「往取債務」，出租人未至承租
    人處收取租金，僅構成出租人受領遲延，不能謂承租人給付
    遲延，是原告終止耕地租約並不合法。又原告一再以被告履
    行義務違反誠信原則云云。然查，本件耕地租約約定清償地
    在佃戶住所地，為「往取債務」，是兩造間履行義務應依照
    契約約定，原告催告及終止租約，均應依照契約及法律規定
    ，被告提出前開抗辯並無違反誠信原則之處。
五、是原告終止耕地租約並不合法，耕地租約仍然存在，被告並
    非無權占用人，原告請求被告返還土地及協同辦理終止租約
    登記，均無理由，應予駁回。
六、本件判決基礎已臻明確，兩造其餘攻擊防禦方法及訴訟資料
    經本院審酌後，核與判決不生影響，無一一論述之必要，併
    予敘明。
七、據上論結，原告之訴為無理由，依民事訴訟法第78條，判決
    如主文。
中    華    民    國    98    年    9     月    30    日
                  民事第二庭  法  官  絲鈺雲
以上正本證明與原本無異。
如對本判決上訴，應於判決送達後20日內向本院提出上訴狀。
中    華    民    國    98    年    10    月    2     日
                              書記官  林玫熹


司法院資訊處製作；財團法人民間司法改革基金會備份。
